高雄高等行政法院判決　　　　　　　　　　　　　　　九十一年度訴字第七二一號
　　原　　　告　甲○○
　　被　　　告　高雄市政府
　　代　表　人　乙○○　○○
　　訴訟代理人　丙○○
　　　　　　　　丁○○
右當事人間因徵收補償事件，原告不服內政部中華民國九十一年六月二十一日台內訴
字第○九一○○○二七三二號訴願決定，提起行政訴訟。本院判決如左：
　　主  文
原告之訴駁回。
訴訟費用由原告負擔。
　　事  實
一、事實概要：
緣原告所有坐落高雄市○○區○○段二七一四地號土地，位於高雄市○○區○○街，
係十二公尺都市○○道路用地，亦為供公眾通行使用多年之現有道路，原告以被告迄
今仍未辦理徵收補償，數次向被告請求辦理徵收補償，並於民國（下同）九十年十月
二十六日提出陳情書，請求被告作成徵收補償系爭土地之處分，經被告以九十一年一
月八日九十高市府工新字第五二二○四號函復予以拒絕，原告不服，提起訴願，遭決
定駁回，遂提起本件行政訴訟。
二、兩造聲明：
（一）原告聲明求為判決：訴願決定及原處分均撤銷。
（二）被告聲明求為判決：駁回原告之訴。
三、兩造之爭點：
甲、原告主張理由：
      原告所有坐落高雄市○○區○○段二七一四地號土地，位於高雄市○○街，屬
      十二公尺都市○○道路用地，目前亦為供公眾通行使用多年之現有既成道路，
      原告多次向被告請求辦理徵收補償，經被告於九十一年一月八日九十高市府工
      新字第五二二四○號函復略以：「．．．．．．二、經查本案土地目前為已供
      公眾通行之道路使用（宜昌街），在本府財源拮据及有限資源應用考量下，類
      似路況之道路用地暫緩編列經費辦理徵收，俟中央關於既成巷道之補償法案通
      過後，再據以辦理。」惟按憲法第十五條人民財產權保障規定，係確保個人依
      財產存續狀態行使其自由使用、收益及處分權能，並應免其遭受公權力或第三
      人之侵害，以實現個人自由發展人格及維護尊嚴，故如因公用或其他公益目的
      之必要，國家機關雖得依法徵收人民財產，惟仍應給予相當補償，始符前揭憲
      法規定，既成道路成立公用地役關係者，所有權人對土地既已無從使用收益，
      形成因公益之特別犧牲其財產上之利益，國家應依法律規定辦理徵收給予補償
      ，此並有司法院釋字第四○○號解釋足資參照，其亦認有關機關應訂定確實可
      行之期限，對公用使用道路予以徵收補償，本件原告系爭所有土地遭被告使用
      已二十餘年，被告迄今仍未徵收補償，予以請求亦遭駁回，且未依法明確訂定
      辦理徵收補償期限亦違司法院釋字第四○○號解釋，故請求撤銷訴願決定及原
      處分。
乙、被告主張之理由：
（一）按「．．．．．．既成道路符合一定要件而成立公用地役關係者，．．．．．
      ．，國家自應依法律之規定辦理徵收給予補償，各級政府如因經費困難，不能
      對上述道路全面徵收補償，有關機關亦應訂定期限籌措財源逐年辦理或以他法
      補償。若在某一道路範圍內之私有土地均辦理徵收補償，僅因既成道路有公用
      地役關係而以命令規定繼續使用。無庸同時徵收補償，顯與平等原則相違。．
      ．．．．．至於依建築法規及民法等之規定，提供土地作為公眾通行使用，與
      因時效而形成之既成道路不同，非本件解釋所指之公用地役關係，乃屬當然。
      ．．．．．．。」為司法院釋字第四○○號解釋有案。另針對上開對私有既成
      道路取得問題之處理乙案，行政院秘書長於八十五年十二月十四日以台八十五
      內字第四五七四五號函示：「鑑於省、市政府初步統計結果，都市○○道路及
      公路系統尚未徵收補償之私有既成道路，合計約二萬四千餘公頃，所需土地補
      償費按八十四年公告現值計算（未加四成），逾新台幣四兆元，按中央政府及
      各級地方政府目前財政狀況，實無法全面辦理徵收補償，爰訂定優先順序，分
      兩階段就取得私有既成道路擬具可行措施。（一）第一階段：．．．．．．爰
      以政府曾辦理拓寬或打通之道路，於該道路範圍內登記為「道」地目之私有土
      地，而未予徵收補償者，列為第一階段政府辦理取得之私有既成道路。（二）
      第二階段：第一階段以外，由政府開闢而未辦理徵收補償之私有既成道路，列
      入第二階段辦理，並依其道路寬度排定下列優先順序：１、第一優先：道路寬
      度超過十五公尺者。２、第二優先：道路寬度為八公尺至十五公尺者。３、第
      三優先：道路寬度未達八公尺者。」
（二）查系爭土地屬高雄市十二公尺都市○○道路用地，經查閱面臨系爭土地之建物
      （宜昌街十、十二號），於六十五年間申請核發建造執照資料（被告工務局六
      十五年高市工都築字第二一一五號建造執照），系爭土地為依建築線退縮留設
      為道路，該路段之形成係兩側建築依建築法規定，循指定之建築線興建後而形
      成，非由被告依都市計畫主動興闢而成﹙迄今未予拓寬或打通），故其顯非首
      揭釋字第四○○號解釋所指之公用地役關係自明。而被告限於財力，對業依都
      市計畫寬度完成使用之系爭土地，暫緩辦理徵收補償，並無不合。另依土地徵
      收條例第十四條規定：「徵收土地或土地改良物，由中央主管機關核准之。」
      被告並非土地徵收之主管機關（內政部），故被告原處分核無不合。
　　理  由
一、按「原告之訴，依其所訴之事實，在法律上顯無理由者，行政法院得不經言詞辯
    論，逕以判決駁回之。」行政訴訟法第一百零七條第三項定有明文。次按所謂行
    政處分，係指行政主體基於職權，就具體事件，所為發生公法上法律效果之單方
    行政行為，此觀訴願法第三條第一項及行政程序法第九十二條第一項規定自明；
    是若行政機關就非其權限之事項所為對人民申請事項之答覆，因其答覆本身並未
    發生准駁之法律效果，此答覆之函文即非行政處分甚明。另按，「土地徵收，依
    本條例之規定，本條例未規定者，適用其他法律之規定。其他法律有關徵收程序
    、徵收補償標準與本條例牴觸者，優先適用本條例。」「本條例所稱主管機關：
    在中央為內政部；在直轄市為直轄市政府；在縣（市）為縣（市）政府。」「申
    請徵收土地或土地改良物，應由需用土地人擬具詳細徵收計畫書，並附具徵收土
    地圖冊或土地改良物清冊及土地使用計畫圖，送由核准徵收機關核准，並副知該
    管直轄市或縣（市）主管機關。」「徵收土地或土地改良物，由中央主管機關核
    准之。」「中央主管機關應設土地徵收審議委員會，審議土地徵收案件；其組織
    規程，由中央主管機關定之。」為土地徵收條例第一條第二、三項、第二條、第
    十三條、第十四條及第十五條所明定。是國家基於公共事業之需要或興辦公共利
    益目的事業或實施國家經濟政策，本於公權力作用所為之土地徵收案件，土地徵
    收條例之規定即應較土地法相關規定優先適用；而依上述土地徵收條例規定，有
    關土地徵收之核准權限係專屬中央主管機關即「內政部」，至各地方政府就道路
    用地則無准否徵收之權責，故其亦無從就人民所為徵收之請求作成准否徵收之處
    分。
二、原告提起本件訴訟，無非以其所有坐落高雄市○○區○○段二七一四地號土地（
    下稱系爭土地），位於高雄市○○街，屬十二公尺都市○○道路用地，目前亦為
    供公眾通行使用多年之現有既成道路，原告曾多次陳情，並於九十年十月二十六
    日提出陳情書，請求被告作成徵收補償系爭土地之處分，惟經被告以九十一年一
    月八日九十高市府工新字第五二二四○號函復略以：「‧‧‧‧‧‧二、經查本
    案土地目前為已供公眾通行之道路使用（宜昌街），在本府財源拮据及有限資源
    應用考量下，類似路況之道路用地暫緩編列經費辦理徵收，俟中央關於既成巷道
    之補償法案通過後，再據以辦理。」等語，而否准原告之請求。原告不服，提起
    訴願遭決定駁回，提起本件訴訟主張依據憲法第十五條人民財產權應予保障之規
    定，及司法院釋字第四○○號解釋，被告應徵收系爭土地，並對原告予以補償等
    語，資為論據。
三、經查：
（一）查關於土地徵收處分之程序，依上述規定，應依土地徵收條例之規定為之；而
      徵收土地應由中央主管機關核准之，而所謂中央主管機關係指內政部，亦分別
      為土地徵收條例第二條及第十四條所明定；土地徵收既應由中央主管機關內政
      部核准之，故被告自無土地應否徵收之決定權。被告對系爭土地准否徵收既無
      決定權，故被告上述九十一年一月八日九十高市府工新字第五二二四○號函表
      示「俟中央關於既成巷道之補償法案通過後，再據以辦理」等語，雖含有不同
      意辦理之意旨，但此函文並未發生否准徵收之法律效果，是被告逕為答覆予以
      拒絕，雖有未洽，惟依前揭所述，該函復究非行政處分（最高行政法院九十年
      度判字第一○四○號判決參照）。被告上述函文就系爭土地既未發生准否徵收
      之法律效果，是系爭土地顯尚未經徵收，則被告亦無從就系爭土地作成補償處
      分，亦即原告即尚無請求被告作成補償處分之請求權存在。
（二）又憲法第十五條固規定：「人民之生存權、工作權及財產權，應予保障。」然
      此基本權係憲法所承認之權利，此與行政法層次之公權利不同；亦即基本權僅
      具有間接效力，其須透過概括條款或不確定法律概念實踐之，法院不得直接援
      引憲法所規定之基本權利作為審判之依據，換言之，人民自亦不得援引憲法規
      定之基本權作為請求之依據（吳庚著「基本權之三重性質」及王澤鑑著「憲法
      基本權利與私法」參照）。故憲法第十五條雖規定人民之財產權應予保障，人
      民尚不得援為請求國家為一定作為之請求權依據。又按「關於人民權利義務之
      事項應以法律定之」，中央法規標準法第五條第二款定有明文，此即法律保留
      原則。而關於土地之徵收及補償之事項，依現行土地徵收條例規定，關於土地
      徵收，應由需用土地人先與土地所有權人以協議價購或其他方式取得，如無法
      取得時，再提出徵收土地之申請，經中央主管機關內政部核准後，通知執行機
      關即該管直轄市或縣（市）主管機關，主管機關應即公告三十日，需用土地人
      則將補償地價繳交主管機關於公告期滿後十五日內轉發，否則徵收案從此失其
      效力；又被徵收土地權利關係人對於徵收補償價額不服前項查處情形者，該管
      直轄市或縣（市）主管機關得提請地價評議委員會復議，土地權利關係人不服
      復議結果者，得依法提起行政救濟。此觀土地徵收條例第十一、十三、十四、
      十七、十八、十九、二十、二十二等條之規定自明；故司法院釋字第四○○號
      解釋雖指既成道路成立公用地役關係者，其所有權人因公益而特別犧牲其財產
      上之利益，國家自應依法律之規定辦理徵收給予補償及若在某一道路範圍內之
      私有土地均辦理徵收，僅因既成道路有公用地役關係而以命令規定繼續使用，
      毋庸同時徵收補償，顯與平等原則相違等語，惟該解釋內亦明言「國家應依法
      律之規定辦理徵收給予補償」，亦即應依實定法之規定辦理徵收給予補償，而
      非謂「國家應依本解釋辦理補償」；此由該號解釋亦敘明：「．．．．．．各
      級政府如因經費困難，不能對上述道路全面徵收補償，有關機關亦應訂定期限
      籌措財源逐年辦理或以他法補償。．．．．．．」等語，足證該解釋僅係為國
      家立法及施政之指針，並非可作為向國家請求作成徵收補償處分之請求權依據
      甚明。故原告援引憲法第十五條規定及司法院釋字第四○○號解釋為請求依據
      ，顯有誤會，不足採取。
四、綜上所述，被告就原告所為徵收土地之請求並無准駁之權限，且原告亦無請求被
    告為徵收及補償處分之請求權存在，故被告以九十一年一月八日九十高市府工新
    字第五二二四○號函就原告所為徵收補償系爭土地之請求所為之答覆，其中關於
    不同意徵收系爭土地部分自非行政處分，依法不得對之提起訴願，訴願決定予以
    駁回，所持理由雖有未洽，結論尚無二致。另原處分關於否准補償部分，並無違
    誤，訴願決定予以維持，亦無不合。原告提起本件訴訟，請求撤銷訴願決定及原
    處分，依其所訴之事實，在法律上顯無理由，爰不經言詞辯論，逕以判決駁回之
    。
五、據上論結，本件原告之訴為顯無理由，依行政訴訟法第一百零七條第三項、第九
    十八條第三項前段，判決如主文。
中　　　華　　　民　　　國    九十一　　年　    十二　　月　　　十　　　日
                              高雄高等行政法院第一庭
                                          審判長法官　陳光秀
                                          法      官　李協明
                                          法      官　楊惠欽
右為正本係照原本作成。
如不服本判決，應於判決送達後二十日內向本院提出上訴書狀，其未表明上訴理由者
，應於提起上訴後二十日內向本院提出上訴理由書（須按對造人數附繕本）；如於本
判決宣示或公告後送達前提起上訴者，應於判決送達後二十日內補提上訴理由書（須
附繕本）。未表明上訴理由者，逕以裁定駁回。
提起上訴應預繳送達用雙掛號郵票七份（每份三十四元）。
中　　　華　　　民　　　國    九十一　　年　    十二　　月　　　十　　　日
　　　　　　　　　　　　　　　　　　　　  法院書記官　藍亮仁
